【裁判字號】    97,上易,911
【裁判日期】    971211
【裁判案由】    詐欺
【裁判全文】
臺灣高等法院高雄分院刑事判決         97年度上易字第911號
上  訴  人  臺灣高雄地方法院檢察署檢察官
被      告  甲○○
上列上訴人因被告詐欺案件，不服臺灣高雄地方法院97年度簡上
字第162 號中華民國97年8 月26日第一審判決（起訴案號：臺灣
高雄地方法院檢察署96年度偵字第21007 號），提起上訴，本院
判決如下：
    主  文
上訴駁回。
    理  由
一、公訴意旨略以：被告甲○○基於幫助他人遂行詐欺取財之不
    確定故意，於民國94年7 月9 日某時，在基隆市某處，以新
    臺幣（下同）8,000 元之代價，將其所有之國民身分證、健
    保卡等物販賣予一自稱「陳小姐」之姓名、年籍不詳之詐欺
    集團成員，該詐欺集團成員於不詳時、地，隨即持上開證件
    向台灣大哥大股份有限公司（下稱台灣大哥大公司）申辦預
    付卡門號0000000000使用。嗣分別於94年11月7 日、11月18
    日，適有被害人乙○○、丙○○接獲該詐欺集團成員使用上
    開0000000000號來電，偽稱為渠等友人急需用錢，致被害人
    乙○○、丙○○因陷於錯誤而依指示辦理，而將3 萬元、2
    萬5000元匯入案外人戴正和（業經台灣台南地方法院檢察署
    為不起訴處分確定）所申辦之臺灣郵政股份有限公司台南新
    市郵局第0000000 號帳戶內，因認被告涉有刑法第30條第1
    項、第339 條第1 項之幫助詐欺取財罪嫌。
二、按犯罪事實應依證據認定之，無證據不得認定犯罪事實。不
    能證明被告犯罪者，應諭知無罪之判決，刑事訴訟法第154
    條第2 項及第301 條第1 項分別定有明文。又訴訟上用以證
    明事實之證據，須於通常一般之人均不致於有所懷疑，而得
    確信其為真實之程度者，始得據以為有罪之認定；倘其證明
    尚未達到此一程度，而有合理之懷疑存在，致使無從為有罪
    之確信時，即應為無罪之判決（最高法院76年台上字第4986
    號判例意旨參照）。再檢察官對於起訴之犯罪事實，應負提
    出證據及說服之實質舉證責任，倘其所提出之證據，不足為
    被告有罪之積極證明，或其指出證明之方法，無從說服法院
    以形成被告有罪之心證，基於無罪推定之原則，自應為被告
    無罪判決之諭知，最高法院92年台上字第128 號判例亦可參
    照。
三、公訴意旨認被告涉有幫助詐欺罪嫌，係以：被害人乙○○、
    丙○○於警詢中之證述，台灣大哥大公司95年9 月25日函文
    暨預付卡申請書影本，門號0000000000號行動電話通聯調閱
    查詢單等資料，茲為論罪依據。訊據被告堅詞否認有何幫助
    詐欺犯行，辯稱：其於94年間並未申請門號0000000000號行
    動電話，亦未交付國民身分證、健保卡供他人申辦該門號，
    上開行動電話門號申請書上簽名非其所簽，且健保卡影本上
    相片與其所持有之健保卡不同，故其並未幫助詐欺等語。經
    查：
  (一)台灣大哥大公司係於94年10月20日，接受客戶以被告名義申
    請行動電話使用（申請預付卡使用），該申請者復提供甲○○名義之國民身分證及健保卡（均影本），台灣大哥大公司
    因而提供門號0000000000號行動電話給該名申請者使用。嗣
    於94年11月7 日、11月18日，被害人乙○○、丙○○分別接
    獲該詐欺集團成員使用門號0000000000號行動電話來電，偽
    稱為渠等友人急需用錢，致被害人乙○○、丙○○因陷於錯
    誤而將3 萬元、25,000元匯入案外人戴正和所申辦之臺灣郵
    政股份有限公司台南新市郵局第0000000 號帳戶內等情，業
    據被害人即證人乙○○、丙○○於警詢中證述明確（見警卷
    第2 、3 、13、14頁）；並有台灣大哥大公司95年9 月25日
    函文暨預付卡申請書影本，門號0000000000號行動電話通聯
    調閱查詢單等資料、郵政國內匯款執據、中華郵政自動櫃員
    機交易明細表等在卷可按（見警卷第8 頁、第17頁、第30～
    34頁、台南地檢95年度偵字第9741號卷第13～15頁），是此
    部分之事實，應堪認定。
  (二)台灣大哥大公司受理客戶申請電信服務時，依據國家通訊傳
    播委員會之行政指導規定，自93年5 月起，針對電信服務之
    用戶實施「雙卡」身分證明查核措施等情，有台灣大哥大公
    司97年5 月8 日法大字第097043707 號函在卷可證（參原審
    簡上卷第45頁）。且上開行動電話門號申請書亦確附有被告
    之國民身分證及健保卡（均影本）。然被告已否認上開申請
    書上所附之建保卡係其所有，而被告於92年間申領首張健保
    IC卡後，未曾向中央健康保險局申請補發，且上開行動電話
    門號申請書所檢具雙證件中之健保卡影本，與中央健康保險
    局核發予被告之健保IC卡之流水編號不同等情，有中央健康
    保險局97年4 月30日健保承字第0970023895號函附卷可稽（
    參原審簡上卷第52頁）；再者，該健保卡影本上黏貼之照片
    ，與被告庭呈之健保卡上之照片，有明顯歧異，反而與國民
    身分證上之相片相同，有上開預付卡申請書所附之健保卡影
    本（參台南地檢95年度偵字第9741號第15頁）以及被告庭呈
    之健保卡影本（參原審簡上卷第59頁）在卷可參，足見該健
    保卡確係經人變造而使用甚明。
  (三)又原審依職權將上開預付卡申請書「申請人簽章欄」上被告
    「甲○○」之簽名，與被告於原審當庭書寫之簽名、被告前
    向台灣大哥大公司、和信電訊股份有限公司申請行動電話之
    申請書、全民健康保險第六類保險對象投保申請表、換領國
    民身分證申請書等文件上被告之簽名檢送法務部調查局，請
    該局鑑定上開簽名是否為同一人簽署，經該局函覆以：本案
    待鑑之預付卡申請書係影本，由於影印文字無法辨識其筆力
    、筆速等書寫特性，難與其他參對資料上「甲○○」簽名筆
    跡比對異同等語，有法務部調查局97年7 月1 日調科貳字第
    09700259370 號函在卷可參（參原審簡上卷第86頁）。然本
    院核諸上開行動電話門號申請書上「申請人簽章欄」被告「
    甲○○」筆跡（參台南地檢偵一卷第14頁），與原審當庭諭
    示被告書寫其姓名及其申請行動電話、健保卡、換領國民身
    分證等所為之簽名互核以觀（參原審簡上卷第58、63、64、
    67、72、74、81頁），無論其書寫之運筆方式、筆順、勾勒
    、字體型態及神韻等項，均有顯著差異，容非出自同一人之
    筆跡，堪認上開預付卡申請書「申請人簽章欄」上被告「甲○○」之署名並非被告所親簽。準此，本件系爭預付卡申請
    書上之署名既非被告所簽，且該申請書所附健保卡影本上之
    流水號、照片，核與被告所持有健保卡不同，顯係變造等情
    ，業如前述，足徵上開門號尚無證據證明確係本件被告所申
    請。
  (四)被告於偵查中雖曾供稱：伊曾於94年7 月間，以「辦門號換
    現金」方式，而辦得4 支行動電話問號，並獲取8 千元代價
    等語（台南地檢96年度偵緝字第9741號第23頁）。但其後已
    改稱是92年間辦理，並非94年，前開偵查中所稱之「94年7
    月間」是口誤等語。本院審酌被告在偵查中為前開陳述同時
    ，並提出代辦資料，其上確有「2003年（即92年）6 月10日
    起適用」等文字，而依其提出之行動電話服務申請書及上開
    電訊公司之函文可知其申請日期分別為「92.7. 9 」、「92
    .7.11 」、「92.7. 14」（參原審簡上卷第5 至9 頁、第45
    至49頁），足見其所稱在偵查中所稱之94年7 月間，係92年
    7 月間之誤，應係真正，自難據此為被告不利之認定。又上
    開門號0000000000號行動電話之申請日期係94年10月20日，
    有預付卡申請書可參（台南地檢95年度偵字第9741號第14頁
    ），則起訴書所載被告係於「94年7 月9 日」申請上開門號
    0000000000號行動電話，顯係誤載，附此敘明。
  (五)綜上所述，檢察官所舉上開證據，尚無從證明被告有提供國
    民身分證或健保卡申請上開門號0000000000號行動電話，並
    曾交付予詐欺集團使用，而幫助詐欺集團人員實施詐欺取財
    之犯行。本案檢察官認被告所涉犯嫌所憑之證據，尚無從達
    於通常一般之人均不致有所懷疑，而得確信其為真實之程度
    ，即難據以為被告不利之認定，自屬不能證明被告犯罪。
五、原審因而以不能證明被告犯幫助詐欺罪，而為被告無罪之諭
    知，核無違誤；檢察官上訴意旨，猶執前詞，指摘原判決不
    當，為無理由，應予駁回。
據上論斷，應依刑事訴訟法第368 條，判決如主文。
本案經檢察官許月雲到庭執行職務。
中    華    民    國    97    年    12    月    11    日
                  刑事第三庭    審判長法  官   周賢銳
                                      法  官   黃憲文
                                      法  官   黃仁松
以上正本證明與原本無異。
不得上訴。
中    華    民    國    97    年    12    月    11    日
                                      書記官   林家煜


司法院資訊處製作；財團法人民間司法改革基金會備份。
